臺北高等行政法院判決　　　　　　　　　　　　　　　九十三年度簡字第三五○號
　　原　　　告　爭鮮股份有限公司
　　代　表　人　甲○○
　　被　　　告　臺北市政府環境保護局
　　代　表　人　陳永仁（局長）
右當事人間因廢棄物清理法事件，原告不服台北市政府中華民國九十二年十二月十一
日府訴字第○九二一六六六二二○○號訴願決定，提起行政訴訟，本院判決如左：
　　主  文
原告之訴駁回。
訴訟費用由原告負擔。
　　事  實
一、事實概要：
    被告所屬衛生稽查大隊於民國九十二年二月十三日十四時十分稽查原告合併之壽
    司霸企業股份有限公司民權分公司（下稱壽司霸公司民權分公司）時，因該分公
    司違法使用塑膠類免洗餐具，即通知該公司限於九十二年二月十六日前改善，並
    由現場人員簽名於稽查紀錄表上。又於九十二年二月二十六日十時四十二分稽查
    時，因該分公司仍違規提供塑膠類杯、碗、餐盒免洗餐具供消費者使用，被告遂
    依行政院環境保護署九十二年二月六日環署廢字第○九二○○○九三三八號公告
    規定開立九十二年二月二十六日Ａ0000000號購物用塑膠袋及塑膠類免洗
    餐具限制使用違規警告單，由現場人員簽名收受，並告知將於九十二年三月一日
    後進行複查。嗣被告稽查人員於九十二年三月十八日十時五分前往壽司霸公司民
    權分公司再次複查時，發現該分公司門市擺設餐桌椅與提供塑膠類餐盒免洗餐具
    供消費者使用，並於現場製作與包裝壽司，稽查人員當場購買使用塑膠類餐盒裝
    盛之壽司與杯裝之薑片，且有開立購物發票佐證。稽查人員遂以九十二年三月十
    八日Ｆ一○四九三六號違反廢棄物清理法案件舉發通知書告發，並由現場人員簽
    名收受，並以九十二年四月七日廢字第Ｈ九二Ａ○○二五○號處理違反廢棄物清
    理法案件處分書，處壽司霸公司民權分公司法定最低額新台幣（下同）六萬元罰
    鍰。壽司霸公司不服，提起訴願，經遭決定駁回，原告遂向本院提起行政訴訟。
二、兩造聲明：
　(一)原告聲明：
    訴願決定及原處分均撤銷。
  (二)被告聲明：
    駁回原告之訴。
三、兩造之爭點：原告所合併之壽司霸公司是否有使用嚴重污染環境之虞之物品或其
    包裝、容器，違反廢棄物清理法規定，而應處以罰鍰？
　(一)原告主張之理由：
    1.原告一向之經營方式為外帶壽司專賣店，從不提供店內用餐座位服務，原告之
      民權分公司因另設拉麵販賣區，所以才設有拉麵用餐區，故原告並未提供店內
      用餐座位服務，不應被列為第二批限制使用塑膠製品對象。被告稽查人員對於
      原告曾為稽查，惟被告稽查人員之舉發實與事實不相符合，且其認事用法亦有
      疏誤，蓋被告稽查大隊於九十二年二月十三日稽查時，僅請店內員工在紀錄表
      上簽名，並未提供稽查紀錄表給原告，致使原告無從瞭解稽查結果是否符合規
      定，且被告稽查人員於九十二年二月二十六日稽查時，店內人員提供塑膠杯、
      碗、餐盒三項免洗餐具供消費者使用違規，並開出違規警告單。於九十二年三
      月三日，被告稽查人員至原告公司查察時，稽查人員未發現有現場製作壽司之
      情事，並指述原告壽司食品為工廠製造後，再運抵門市販售等等，惟原告所有
      門市販賣的壽司全部採現場製作，其工廠製造再配送之說法，顯係片面之憑空
      杜撰之詞，並不足以採信。
    2.被告稽查人員於九十二年三月十日再次至原告公司進行查察時，並指店內員工
      及時將塑膠包裝盒移走，惟此實為被告之臆測之詞，倘若在無任何之真憑實據
      之情形下，逕行自行認定原告店內員工及時將塑膠包裝盒移走乙事，如何令人
      信服。九十二年三月十八日，被告稽查人員複查時，指稱原告公司的裝壽司餐
      盒及裝生薑小杯不符合規定，惟原告自九十年度起即已在原告門市販售使用，
      為何稽查人員在九十二年二月十三日、二月二十六日、三月三日、三月十日之
      稽查，皆未對此二項容器提出任何警告，卻於九十二年三月十八日逕行對於原
      告開單舉發處罰。被告稽查人員於九十二年二月二十六日認定原告違規提供客
      人使用並開單警告之塑膠餐具（杯、碗、餐盒），原告於翌日即停止使用，並
      立即改用紙製餐盒、紙杯，被告於九十二年三月三日及三月十日的二次複查亦
      皆告知合格；詎料，被告於九十二年三月十八日卻突然對原告開出舉發單，指
      稱原告於九十年間即開始使用，且被告於九十二年二月十三日、二月二十六日
      、三月三日、三月十日之稽查皆符合規定（從未被警告、糾正）之外帶壽司包
      裝盒、生薑外帶包裝杯不符合規定，足資證明被告對於相同物品之合法性在不
      同時間採取不同之認定標準。
    3.按「行政行為，應依下列原則為之：一、採取之方法應有助於目的之達成。二
      、有多種同樣能達成目的之方法時，應選擇對人民權益損害最少者。三、採取
      之方法所造成之損害不得與欲達成目的之利益顯失均衡。」行政程序法第七條
      定有明文。可知此即比例原則適當性、必要性及狹義比例性，依前所陳，原告
      並無任何違反廢棄物清理法規定之情事。縱退萬步言，倘若仍逕認原告有違反
      廢棄物清理法規定之情事，觀諸原告之行為情節尚非重大，被告應僅諭命原告
      限期停止、改正其行為或採取必要更正措施，即合於廢棄物清理法規定之行政
      目的之達成，實無須另處原告六萬元。否則，被告之另處罰鍰之手段與廢棄物
      清理法所欲達成之行政目的間即有違反比例原則。況且，被告所為之另為罰鍰
      之處分顯非係對原告之權益損害最少者，核諸被告此舉實與比例原則逕相違反
      。倘若被告作成裁量處分時，漏未審酌應斟酌之觀點，而逕率作出原處分決定
      ，即有構成裁量濫用或裁量怠惰之虞，且觀諸原處分及訴願決定亦明顯違反比
      例原則，而有構成裁量濫用之虞，實至甚顯然。
    4.「行政行為應受法律及一般法律原則之拘束。」「行政機關就該管行政程序，
      應於當事人有利及不利之情形，一律注意。」「行政機關應依職權調查證據，
      不受當事人主張之拘束，對於當事人有利及不利事項一律注意。」「行政機關
      為處分或其他行政行為，應斟酌全部陳述與調查事實及證據之結果，依論理及
      經驗法則判斷事實之真偽。」分別為行政程序法第四條、第九條、第三十六條
      所規定，綜前所述，原告實無違反廢棄物清理法規定之情事。
　(二)被告主張之理由：
    1.廢棄物清理法第二十一條：「物品或其包裝、容器有嚴重污染環境之虞者，中
      央主管機關得予以公告禁用或限制製造、輸入、販賣、使用。」同法第五十一
      條：「．．．有下列情形之一者，處新臺幣六萬元以上三十萬元以下罰鍰；經
      限期改善，屆期仍未完成改善者，按日連續處罰：．．．四、違反第二十一條
      中央主管機關規定者。．．．」。行政院環境保護署九十一年七月二十三日環
      署廢字第○九一○○四九八六九號公告：「．．．一、限制使用對象：．．．
      （五）連鎖速食店：係指從事提供便利性速食品，而以連鎖形態經營者之行業
      ，且營業範圍於建築物內或由建築物內延伸至騎樓、人行道等公共空間，且提
      供座位供顧客點叫後可在現場食用者。（六）有店面之餐飲業：係指凡營業範
      圍於建築物內或由建築物內延伸至騎樓、人行道等公共空間，且提供座位供顧
      客點叫後可在現場食用之餐飲業，包括餐館業及飲料店業，以及於百貨公司業
      、購物中心、量販店業或超級市場業內經營餐飲業務者。但公、民有市場、夜
      市內之餐飲性攤商（舖、販）不在此限。．．．三、塑膠類（含發泡聚苯乙烯
      ，以下簡稱保麗龍）免洗餐具限制使用實施方式：（一）限制使用對象不得提
      供塑膠類（含保麗龍）免洗餐具。（二）本公告所稱塑膠類（含保麗龍）免洗
      餐具係指使用後即丟棄之餐具，包括連鎖便利商店業、連鎖速食店、有店面之
      餐飲業用於盛裝已烹飪、調理即可食用食物、飲料或調味料之杯、碗、盤、碟
      、餐盒及餐盒內盛裝食物之塑膠內盤，與百貨公司業、購物中心、量販店業、
      超級市場業販售飲料、便當所使用之杯、餐盒及餐盒內盛裝食物之塑膠內盤。
      但下列塑膠類（含保麗龍）材質之製品不在限制使用範圍內：１、杯蓋、杯座
      及紙杯之封膜。２、碗蓋。３、裝填食物後，以商品形式封膜包裝，並陳列於
      貨架供選購者。四、違反本公告之處罰：依廢棄物清理法第五十一條規定，處
      新臺幣六萬元以上三十萬元以下罰鍰。．．．」。
    2.被告所屬衛生稽查大隊於九十二年二月十三日稽查原告民權分公司時，因該分
      公司違法使用塑膠類免洗餐具，即開具勸導單（限於九十二年二月十六日前改
      善完成），又於九十二年二月二十六日稽查時，因該分公司仍違規提供塑膠類
      杯、碗、餐盒免洗餐具供消費者使用，被告遂依行政院環保署九十二年二月六
      日環署廢字第○九二○○○九三三八號公告規定施以警告，開立違規警告單（
      Ａ0000000），並告知將於九十二年三月一日後進行複查。然被告之稽
      查人員於九十二年三月十八日上午十時五分前往原告民權分公司再次複查時，
      發現該分公司門市擺設餐桌椅與提供塑膠類餐盒免洗餐具供消費者使用，並於
      現場製作與包裝壽司，稽查人員當場購買使用塑膠類餐盒裝盛之壽司與杯裝之
      薑片，且有開立購物發票佐證。稽查人員遂依違反廢棄物清理法掣單告發；本
      件原告違規事實明確，被告據以告發處分，並無違誤。
    3.原告民權分公司門市備有餐桌椅供消費者使用，依行政院環境保護署九十一年
      七月二十三日環署廢字第○九一○○四九八六九號公告可知，認定確屬於公告
      內需列管之第二批限制使用對象。被告之稽查人員於二月十三日至民權分公司
      稽查時，已有請該分公司員工於稽查紀錄表上簽名確認，並將稽查紀錄表提供
      該分公司員工。又被告於二月二十六日所開具之違規警告單（警告單內並載明
      將於三月一日後進行複查，若仍違反則依廢棄物清理法第五十一條規定進行告
      發處分，處六萬元以上三十萬元以下罰鍰。）及三月十八日所開立之舉發通知
      書，均是針對違法提供塑膠類免洗餐具（外帶壽司包裝盒、生薑外帶包裝杯均
      包含於內），並非對於同一物品於不同時間採不同之認定標準。
    4.查行政院環境保護署公告內所稱「．．．塑膠類（含保麗龍）免洗餐具係指使
      用後即丟棄之餐具，包括連鎖便利商店業、連鎖速食店、有店面之餐飲業用於
      盛裝已烹飪、調理即可食用食物、飲料或調味料之杯、碗、盤、碟、餐盒及餐
      盒內盛裝食物之塑膠內盤，與百貨公司業、購物中心、量販店業、超級市場業
      販售飲料、便當所使用之杯、餐盒及餐盒內盛裝食物之塑膠內盤。但下列塑膠
      類（含保麗龍）材質之製品不在限制使用範圍內：１、杯蓋、杯座及紙杯之封
      膜。２、碗蓋。３、裝填食物後，以商品形式封膜包裝，並陳列於貨架供選購
      者。．．．」，所謂「裝填食物後，以商品形式封膜包裝，並陳列於貨架供選
      購者。」，依該署九十一年十二月二十日環署廢字第○九一○○八九七七六號
      函釋示，係指限制使用對象將食物裝填於塑膠類（含保麗龍）免洗餐具後，於
      工廠出廠前利用塑膠膜或其他材質將免洗餐具完全密封包裝，該包裝拆封後不
      可復原，且非於賣場、餐飲場所或營業場所製備包裝者，並於上架前已為完整
      商品，可直接置於貨架上，供消費者自行選購，其所使用之塑膠類免洗餐具不
      在限制使用範圍內。故原告所稱工廠製造再配送，顯係對法令有所誤解。再則
      被告之稽查人員於三月十日再次前往稽查時，確有發現違規塑膠類餐盒，然因
      民權分店員工將違規物品移走，在無法取證下只得於紀錄表中載明符合規定，
      此均有附卷採證照片可稽。
    5.查塑膠袋及塑膠類（包括保麗龍）免洗餐具的使用氾濫，無法回收再利用，成
      為垃圾處理上沉重的負擔，也造成生態環境之破壞。為提昇國人生活環境品質
      ，行政院環保署乃訂定塑膠袋盒塑膠類免洗餐具限用政策，漸次實施購物用塑
      膠袋及免洗餐具限制使用，以達成減少對環境衝擊的目標。被告為貫徹執行環
      保政策，於九十二年起即對該項政策列管對象加強稽查，皆依行政院環保署九
      十二年二月六日環署廢字第○九二○○○九三三八號公告執行，原告違規事實
      洵足認定，所稱各節，顯非有理，無法採憑。
　　理  由
一、本件原告雖係於九十二年六月十日始提出訴願書，距原處分書發文日期（九十二
    年四月七日）雖已逾三十日，惟原告於九十二年四月二十三日既已向被告所屬衛
    生稽查大隊提出陳情，有被告所稽查大隊九十二年五月二十六日北市環稽貳字第
    ０九二六０五二七五００號函及陳情書可證，足認原告於期限內已有不服原處分
    之意思表示，故本件尚無訴願逾期問題。另原處分受處分人為壽司霸企業股份有
    限公司民權分公司，惟壽司霸公司業於九十二年九月十八日與原告合併，並由原
    告為存續公司，從而，原告自得以其名義提起本件訴訟，均併明。
二、按廢棄物清理法第二十一條規定：「物品或其包裝、容器有嚴重污染環境之虞者
    ，中央主管機關得予以公告禁用或限制製造、輸入、販賣、使用。」第五十一條
    第二項第四款規定：「有下列情形之一者，處新臺幣六萬元以上三十萬元以下罰
    鍰；經限期改善，屆期仍未完成改善者，按日連續處罰：：：四、違反第二十一
    條中央主管機關規定者。」環保署九十一年七月二十三日環署廢字第○九一○○
    四九八六九號公告：「：：：依據：廢棄物清理法第二十一條。公告事項：一、
    限制使用對象：：：（五）連鎖速食店：係指從事提供便利性速食品，而以連鎖
    形態經營者之行業，且營業範圍於建築物內或由建築物內延伸至騎樓、人行道等
    公共空間，且提供座位供顧客點叫後可在現場食用者。（六）有店面之餐飲業：
    係指凡營業範圍於建築物內或由建築物內延伸至騎樓、人行道等公共空間，且提
    供座位供顧客點叫後可在現場食用之餐飲業，包括餐館業及飲料店業，以及於百
    貨公司業、購物中心、量販店業或超級市場業內經營餐飲業務者。但公、民有市
    場、夜市內之餐飲性攤商（舖、販）不在此限。：：：三、塑膠類（含發泡聚苯
    乙烯，以下簡稱保麗龍）免洗餐具限制使用實施方式：（一）限制使用對象不得
    提供塑膠類（含保麗龍）免洗餐具。（二）本公告所稱塑膠類（含保麗龍）免洗
    餐具係指使用後即丟棄之餐具，包括連鎖便利商店業、連鎖速食店、有店面之餐
    飲業用於盛裝已烹飪、調理即可食用食物、飲料或調味料之杯、碗、盤、碟、餐
    盒及餐盒內盛裝食物之塑膠內盤，與百貨公司業、購物中心、量販店業、超級市
    場業販售飲料、便當所使用之杯、餐盒及餐盒內盛裝食物之塑膠內盤。但下列塑
    膠類（含保麗龍）材質之製品不在限制使用範圍內：１、杯蓋、杯座及紙杯之封
    膜。２、碗蓋。３、裝填食物後，以商品形式封膜包裝，並陳列於貨架供選購者
    。四、違反本公告之處罰：依廢棄物清理法第五十一條規定，處新臺幣六萬元以
    上三十萬元以下罰鍰。五、實施日期：民國九十二年一月一日至二月十五日為勸
    導期，：：：民國九十二年二月十六日起違反者將依法處分。」九十二年二月六
    日環署廢字第○九二○○○九三三八號公告：「主旨：本署九十一年六月十二日
    環署廢字第○九一○○三九四三四號及九十一年七月二十三日環署廢字第○九一
    ○○四九八六九號公告之補充規定。：：：公告事項：違反本署九十一年六月十
    二日環署廢字第○九一○○三九四三四號及九十一年七月二十三日環署廢字第○
    九一○○四九八六九號公告之規定者，第一次先施以警告：：：第二次及其後違
    反者，均予告發並開立處分書。」
三、本件被告係於九十一年十一月十一日將購物用塑膠袋及塑膠類（含保麗龍）免洗
    餐具限制使用政策相關資料，包括政策說帖（含問答集、圖例說明）一份、政令
    公告一份（含環保署九十一年七月二十三日環署廢字第○九一○○四九八六九號
    公告）、宣傳海報一份、貼紙一份送交原告現場人員簽收，有簽收單為證，依該
    簽收單之記載，壽司霸公司民權分公司已經被通知其屬性係連鎖速食店。又被告
    所屬稽查大隊於九十二年二月十三日稽查時，壽司霸公司民權分公司提供塑膠類
    餐盒免洗餐具供消費者使用，經告知原告於九十二年二月十六日前改善，並由其
    現場人員簽收，有稽查紀錄表可證；另被告稽查人員於九十二年二月二十六日稽
    查時，壽司霸公司民權分公司店內人員提供塑膠類杯、碗、餐盒三項免洗餐具供
    消費者使用違規，經被告開出違規警告單由其店內人員簽收，亦有違規警告單足
    據。該違規警告單並註明將於九十三年三月一日後進行複查。依上述情形，壽司
    霸公司民權分公司已充分瞭解其為係連鎖速食店，為行政院環境保護署公告購物
    用塑膠袋及塑膠類（含保麗龍）免洗餐具第二批限制使用對象。而被告於九十二
    年三月十八日複查時，發現該分公司門市擺設餐桌椅並提供塑膠類餐盒免洗餐具
    供消費者使用，並於現場製作與包裝壽司，被告稽查人員並當場購買使用塑膠類
    餐盒裝盛之壽司與杯裝之薑片，亦有卷附開立購物發票及採證照片附卷可稽，事
    證已臻明確。
四、原告雖主張九十二年三月十八日，被告稽查人員複查時，指稱原告公司的裝壽司
    餐盒及裝生薑小杯不符合規定，惟原告自九十年度起即已在原告門市販售使用，
    為何稽查人員在九十二年二月十三日、二月二十六日、三月三日、三月十日之稽
    查，皆未對此二項容器提出任何警告，卻於九十二年三月十八日逕行對於原告開
    單舉發處罰等等。經查，壽司霸公司民權分公司於九十二年三月十八日複查時，
    確係提供塑膠類裝壽司餐盒及裝生薑小杯，有採證照片足據。再依前述被告於九
    十00'一年十一月十一日將購物用塑膠袋及塑膠類（含保麗龍）免洗餐具限制使
    用政策相關資料送交壽司霸公司民權分公司，並經九十二年二月十三日、九十二
    年二月二十六日二次稽查，並均通知壽司霸公司民權分公司限期改善，原告就塑
    膠類（含保麗龍）免洗餐具包括塑膠類裝壽司餐盒及裝生薑小杯已足以認識係在
    限制使用不得提供之範圍，原告再執稽查人員在九十二年二月十三日、二月二十
    六日稽查，皆未對此二項容器提出任何警告，主張被告對於相同物品之合法性在
    不同時間採取不同之認定標準一節，核非可採。另被告對壽司霸公司民權分公司
    業經宣導及二次稽查並通知限期改正，已如前述，詎壽司霸公司民權分公司仍違
    規使用塑膠類（含保麗龍）免洗餐具，則被告按廢棄物清理法第五十一條規定，
    斟酌違規情節而處以最低之六萬元罰鍰，自不能指原處分有違反比例原則、構成
    裁量濫用或對有利原告之情形未加以注意。
五、綜上所述，被告以壽司霸公司民權分公司提供塑膠類餐盒（裝壽司、生薑）供消
    費者使用，違反廢棄物清理法第二十一條之規定，並依同法第五十一條第二項第
    四款規定，處以法定最低額六萬元罰鍰，於法並無不合。訴願決定予以維持，亦
    屬妥適。原告主張前詞，請求撤銷訴願決定及原處分，為無理由，應予駁回。
六、本件訴訟標的金額未逾二十萬元，為適用簡易程序事件，本判決爰不經言詞辯論
    為之，併此敘明。
據上論結，本件原告之訴為無理由，爰依行政訴訟法第二百三十三條、第九十八條第
三項前段，判決如主文。
中　　　華　　　民　　　國　　九十三　　年　　　七　　　月　　 十九 　　日
                           臺 北 高 等 行 政 法 院  第二庭
           　　　　　　　　　　　　　　　　　       法　官  陳國成
右為正本係照原本作成。
本件以訴訟事件所涉及之法律見解具有原則性者為限，始得於本判決送達後二十日內
向本院提出上訴狀並表明上訴理由，如已於本判決宣示後送達前提起上訴者，應於判
決送達後二十日內補具上訴理由（均按他造人數附繕本），且經最高行政法院許可後
方得上訴。
中　　　華　　　民　　　國　　九十三　　年　　　七　　　月　　 二十 　　日
            　　　　　　　　　　　　　　    　      書記官  王英傑
